臺灣高等法院民事判決
109年度重上字第882號
上  訴  人  李秋棟  
訴訟代理人  毛仁全律師
被 上訴 人  吳承哲  
訴訟代理人  袁健峰律師
被 上訴 人  張承豪  
訴訟代理人  江宜蔚律師
被 上訴 人  李元斌  

上列當事人間請求返還不當得利事件，上訴人對於中華民國109
年8月17日臺灣桃園地方法院108年度重訴字第317號第一審判決
，提起一部上訴，並為訴之擴張，本院於111年5月10日言詞辯論
終結，判決如下：
    主  文
上訴、擴張之訴及其假執行之聲請均駁回。
第二審含擴張之訴訴訟費用由上訴人負擔。
    事實及理由
壹、程序方面：
一、當事人於第二審為訴之變更，非經他造同意，不得為之，但
    擴張應受判決事項之聲明者，不在此限，此觀民事訴訟法第
    446條第1項但書、第255條第1項第3款規定甚明。上訴人於
    原審請求金額之利息起算日為起訴狀繕本送達翌日，嗣於本
    院將利息起算日變更為民國107年4月20日（見本院卷一第15
    、116頁、本院卷二第252頁），核屬擴張應受判決事項之聲
    明，與前揭法條規定相符，應予准許。
二、被上訴人李元斌經合法通知未於言詞辯論期日到場，核無民
    事訴訟法第386條各款所列情形，爰依上訴人之聲請，由其
    一造辯論而為判決。
貳、實體事項：
一、上訴人主張：伊於107年4月17日，在大陸地區廣東省珠海市
    遭訴外人黃建偉、王正雄、黃尚禮、邱俊榮、吳易霖（下稱
    黃建偉等5人）擄人勒贖，被迫於同年月20日向訴外人高立
    宗等人調借贖款新臺幣（除特別註明為人民幣者外，下同）
    2,000萬元（下稱系爭贖款）送至桃園市○○區○○○街000號交
    由訴外人林益輝集中保管後，黃建偉隨即聯絡被上訴人及訴
    外人劉清文（已歿）等人共同在桃園市○○區○○○路0段000號3
    樓（下稱系爭營業址）所設之地下匯兌業者，由被上訴人李
    元斌、劉清文出面向林益輝拿取系爭贖款後，攜回系爭營業
    址，並辦理地下匯兌手續，黃建偉始將伊釋放。惟被上訴人
    實際僅以地下匯兌方式交付人民幣100萬餘元予黃建偉，其
    餘款項仍存放在系爭營業址。警方於107年8月16日搜索系爭
    營業址時，在保險箱內扣得1,600萬元（下稱系爭款項），
    其中1,525萬4,000元（系爭贖款2,000萬元扣除前述交付黃
    建輝之人民幣100萬元）為系爭贖款之原物。黃建偉等5人共
    同對伊為擄人勒贖行為，故意不法侵害伊之自由權、金錢所
    有權，致伊受損害，被上訴人係幫助取得及保管系爭贖款，
    並部分匯往大陸地區；且被上訴人管領之系爭款項為盜贓物
    ，係伊非基於自己意思而喪失占有；又被上訴人獲得之系爭
    款項係無法律上之原因受利益，致伊受損害，被上訴人自應
    負連帶賠償或返還責任等情。爰依民法第179條、第184條第
    1項前段、第185條、第949條第1項規定，求為命被上訴人連
    帶給付1,525萬4,000元及自起訴狀繕本送達翌日起算法定遲
    延利息之判決；並陳明願供擔保請准宣告假執行（原審就此
    部分為上訴人敗訴之判決，其提起上訴；其餘未繫屬本院部
    分，不予贅述）。上訴聲明：㈠原判決關於駁回上訴人下列
    第㈡項之訴及其假執行之聲請部分廢棄；㈡被上訴人應連帶給
    付上訴人1,525萬4,000元，及自起訴狀繕本送達翌日起至清
    償日止，按週年利率5％計算之利息；㈢願供擔保請准宣告假
    執行。另於本院主張：被上訴人係於107年4月20日取得系爭
    贖款，應自該日起負本件給付責任，爰擴張請求遲延利息等
    情。擴張聲明：㈠被上訴人應連帶給付上訴人按本金1,525萬
    4,000元自107年4月20日起至起訴狀繕本送達之日止，按週
    年利率5％計算之利息；㈡願供擔保請准宣告假執行。  
二、被上訴人吳承哲以：伊未參與黃建偉等5人擄人勒贖行為，
    經臺灣桃園地方檢察署（下稱桃園地檢署）檢察官以107年
    度偵字第21264、25062、26933號、108年度偵字第25949、4
    693號為不起訴處分，伊所為地下匯兌行為不構成共同侵權
    行為。伊並無參與收取系爭贖款，且系爭贖款均已交付黃建
    偉，伊未受利益。系爭贖款與系爭款項並非同一，且系爭贖
    款匯往大陸地區之原因，係上訴人遭黃建偉控制後，為獲得
    釋放而指示他人交付，其行為顯係基於上訴人之意思，或不
    違背其意思，系爭贖款自非盜贓物；被上訴人張承豪則以：
    伊要求李元斌、劉清文收取系爭贖款，係聽從真實姓名年籍
    不詳之「Linda姊」之指示，伊未參與收取系爭贖款，亦不
    知系爭贖款之來源與用途，並無侵害上訴人之行為。況系爭
    贖款已全數匯予黃建偉，伊未受利益。系爭贖款之交付不違
    反上訴人之意思，系爭款項亦非系爭贖款之原物，上訴人不
    得依民法第949條第1項規定請求返還；被上訴人李元斌未於
    本院到庭或具狀陳述，而於原審以：上開不起訴處分認定伊
    僅係受指示收取系爭贖款，無證據證明伊與黃建偉等5人有
    犯意聯絡，且依地下匯兌之性質，伊不過問委託人匯兌之金
    錢來源，無從知悉系爭贖款之性質。上訴人係遭黃建偉控制
    後，指示他人將系爭贖款匯予黃建偉而獲釋，伊自無保管系
    爭贖款而受利益。伊前往拿取系爭贖款之日期與警方查獲系
    爭款項之日期相隔數月之久，警方查獲之系爭款項並非系爭
    贖款之原物各等語，資為抗辯。
三、訴外人黃國安、劉清文、「Linda姊」與被上訴人共同經營
    地下匯兌業務；張承豪指派李元斌與劉清文共同於107年4月
    20日至桃園市○○區○○○街000號收取系爭贖款，並攜至系爭營
    業址；嗣於107年8月16日為警查獲（即被上訴人所為地下匯
    兌行為涉嫌違法銀行法案件，下稱系爭刑案），並在系爭營
    業址扣得系爭款項等事實，為兩造所不爭執（見本院卷一第
    9、120頁、本院卷二第131頁、原審卷二第15頁、外放桃園
    地檢署107年度偵字第21264號影卷二第35頁背面、第38頁）
    ，堪信屬實。又上訴人主張其於107年4月17日在大陸地區廣
    東省珠海市遭黃建偉等5人強行擄走，並勒贖2,000萬元即系
    爭贖款，其向高立宗等人借調籌得系爭贖款後，由高立宗將
    系爭贖款交至桃園市○○區○○○街000號由林益輝集中保管等情
    ，李元斌雖於原審陳稱不知情，然張承豪、吳承哲於本院已
    不爭執（見本院卷一第9、120頁、本院卷二第131頁），並
    有大陸地區訊問筆錄、照片為證（見原審卷二第73至86頁）
    ，復經本院調取系爭刑案卷宗核閱無訛，亦屬實在。上訴人
    請求給付，為被上訴人以前詞所拒。茲就爭點論述如下：
  ㈠被上訴人並非黃建偉等5人擄人勒贖侵權行為之幫助人，上訴
    人不得依民法第184條第1項、第185條規定請求被上訴人連
    帶給付1,525萬4,000元本息：
　⒈因故意不法侵害他人之權利者，負損害賠償責任；數人共同
    不法侵害他人之權利者，連帶負損害賠償責任；幫助人視為
    共同行為人，民法第184條第1項前段、第185條第1項前段、
    第2項固分別定有明文。惟所謂幫助人，係指幫助他人使其
    容易遂行侵權行為之人，幫助人之主觀上須有幫助之故意，
    客觀上幫助行為對於侵權結果須有相當因果關係，始須連帶
    負損害賠償責任。
　⒉上訴人主張被上訴人為黃建偉等5人擄人勒贖侵權行為之幫助
    人，無非係以被上訴人協助取得及保管系爭贖款，並部分匯
    往大陸地區等情，為其論據（見本院卷二第130頁）。然未
    經許可辦理國內、外匯兌業務，係違反銀行法第29條第1項
    規定之不法行為，衡諸事理常情，委託地下匯兌業者匯款至
    大陸地區時，未必會告知匯兌之原因或金錢來源等細節；復
    參以系爭刑案一審判決所載，被上訴人所屬地下匯兌業者係
    由「Linda姊」領導，被上訴人僅係依其指示聯繫及收、付
    款項，且該地下匯兌業者於107年2至8月間匯兌款項高達31
    億餘元（見本院卷二第90至91頁）等情以觀，足見被上訴人
    依指示處理之地下匯兌事務及金額甚多，未必當然知悉於10
    7年4月20日至桃園市○○區○○○街000號領取及攜至系爭營業址
    之2,000萬元（即系爭贖款）為黃建偉等5人擄人勒贖之贖款
    ，自不能認為被上訴人有共同參與擄人勒贖或幫助侵害上訴
    人意思自由權、金錢所有權之故意。況上訴人告訴被上訴人
    涉犯擄人勒贖罪嫌部分，亦經桃園地檢署檢察官偵查後，認
    其均未與黃建偉等5人有何犯意聯絡亦無犯罪嫌疑而為不起
    訴處分（見原審卷一第194頁），益徵上訴人未證明被上訴
    人有何共同或幫助黃建偉等5人擄人勒贖侵權行為之故意。
    上訴人雖聲請依海峽兩岸共同打擊犯罪及司法互助協議之規
    定，囑託大陸地區代為訊問在監執行之黃建偉是否有將擄人
    勒贖之事告知被上訴人並委託被上訴人協助匯付贖款等相關
    事項（見本院卷一第211頁）。然依大陸地區最高法院（202
    1）最高法台請調67號海峽兩岸共同打擊犯罪及司法互助協
    議調查取證回復書所附「廣東省珠海市中級人民法院完成協
    助調查取證情況說明」之記載，因未覓得黃建偉而無法對其
    調查取證（見本院卷二第245至247頁），自無法證明被上訴
    人知悉其匯兌之款項為黃建偉等5人擄人勒贖犯行之贖款，
    仍不能認為被上訴人有共同或幫助黃建偉等5人侵權行為之
    故意。
　⒊準此，依上訴人之舉證，至多僅能證明被上訴人客觀上有為
    取得及保管系爭贖款，並部分匯往大陸地區之行為，惟未證
    明被上訴人知悉其地下匯兌之款項為黃建偉等5人擄人勒贖
    犯行之贖款而有共同或幫助侵權行為之故意。上訴人主張被
    上訴人為黃建偉等5人侵害其意思自由權、金錢所有權之幫
    助人，殊無可取。從而，上訴人依民法第184條第1項前段、
    第185條規定，請求被上訴人連帶給付1,525萬4,000元本息
    ，自不能准許。
  ㈡系爭贖款係上訴人依自己之意思給付，被上訴人亦未占有，
    上訴人不得依民法第949條第1項規定請求被上訴人連帶給付
    1,525萬4,000元本息：
　⒈占有物如係盜贓、遺失物或其他非基於原占有人之意思而喪
    失其占有者，原占有人自喪失占有之時起2年以內，得向善
    意受讓之現占有人請求回復其物，民法第949條第1項固有明
    文。此所稱之盜贓、遺失物，僅係例示，凡非基於原占有人
    之意思而喪失其占有者均屬之。反面言之，如原告（即原占
    有人）係基於自己之意思移轉物之占有，或被告（即物之現
    占有人）非善意受讓，甚或被告現未占有該物，均不能認為
    與上開規定相符。
　⒉上訴人自承係因遭黃建偉等5人擄人勒贖而商請高立宗等人籌
    得系爭贖款，並交由被上訴人以地下匯兌方式匯往大陸地區
    等情，業如前述，足見上訴人係基於自己之意思交付系爭贖
    款，而與盜贓、遺失或其他非基於自己之意思喪失占有之情
    形有間。又被上訴人並非黃建偉等5人擄人勒贖之幫助人或
    共同侵權行為人，僅係協助上訴人以地下匯兌方式匯款至大
    陸地區予黃建偉等5人，並非自上訴人處取得系爭贖款之所
    有權，自無任何受讓行為可言，而與「善意受讓」之要件不
    符，遑論系爭贖款現在並未全部或一部為被上訴人所占有（
    詳下述）。準此，上訴人之主張與民法第949條第1項規定之
    要件不符，其依該規定請求被上訴人連帶給付1,525萬4,000
    元本息，自屬無據。
  ㈢被上訴人非上訴人給付之對象，亦未受利益，上訴人不得依
    民法第179條規定請求被上訴人連帶給付1,525萬4,000元本
    息：
  ⒈無法律上之原因而受利益，致他人受損害者，應返還其利益
    。雖有法律上之原因，而其後已不存在者，亦同，此觀民法
    第179條規定甚明。又不當得利依其類型可區分為「給付型
    不當得利」與「非給付型不當得利」，前者係基於受損人之
    給付而發生之不當得利，後者乃由於給付以外之行為（受損
    人、受益人、第三人之行為）或法律規定或事件所成立之不
    當得利。而在「給付型不當得利」之情形，原告既因自己行
    為致原由其掌控之財產發生主體變動，則本於無法律上之原
    因而生財產變動消極事實舉證困難之危險，自當歸諸於原告
    ，方符事理之平。從而原告應就不當得利請求權之成立要件
    負其舉證責任，亦即原告必須證明其與被告間有給付之關係
    存在，及被告因其給付而受利益致其受損害，並就被告之受
    益為無法律上之原因，舉證證明該給付欠缺給付之目的，如
    任一要件有所欠缺，即無法獲得勝訴之判決。
  ⒉上訴人雖主張：被上訴人取得系爭贖款（2,000萬元）後，僅
    匯予黃建偉人民幣100萬元（以107年4月20日人民幣兌換新
    臺幣匯率1：4.746計算，折合新臺幣474萬6,000元），因而
    受有1,525萬4,000元【計算式：2,000萬元－474萬6,000元＝1
    ,525萬4,000元】之不當得利云云（見本院卷二第175頁）。
    然被上訴人並非黃建偉等5人擄人勒贖之幫助人或共同侵權
    行為人，僅係協助上訴人以地下匯兌方式匯款至大陸地區予
    黃建偉等5人，足見系爭贖款之給付關係是存在於上訴人與
    黃建偉等5人之間，而非存在於上訴人與被上訴人之間，兩
    造間並無任何給付型不當得利關係可言，上訴人自不得請求
    被上訴人返還1,525萬4,000元之不當得利或償還其價額。
  ⒊上訴人雖主張：警方於107年8月16日搜索系爭營業址，並在
    保險箱扣得之系爭款項，為系爭贖款之一部，自係被上訴人
    所占有且受有利益云云。然被上訴人係於107年4月20日取得
    系爭贖款，嗣於107年8月16日為警扣得系爭款項，相距已近
    4月。再觀之系爭刑案一審判決所載，被上訴人所屬地下匯
    兌業者於107年2至8月間匯兌款項高達31億餘元（見本院卷
    二第91頁）。足見被上訴人所屬地下匯兌業者平均每月經手
    約4億餘元，衡諸事理常情，保險箱內系爭款項不能排除係
    其他委託人所交付匯兌款項之高度可能性，自無必然是系爭
    贖款之一部。上訴人又提出被上訴人取款時之系爭贖款照片
    及警方扣得之系爭款項照片（見原審卷一第9至11頁、本院
    卷一第277、353頁），並聲請函詢臺灣銀行關於客戶至該行
    提款時之現金綁紮等方式。然依肉眼觀察系爭贖款與系爭款
    項之照片，尚無從辨識兩者顯示之現金綁紮方式相同。況系
    爭款項之照片為媒體登載內政部警政署刑事警察局破案後公
    布之照片（本院卷一第277、353頁），亦經該局以110年8月
    27日刑偵一三字第1100083970號函稱：承辦人員表示對於當
    時現金綑綁與陳列方式不復記憶，亦未尋獲未經清點前之全
    部原貌照片等語（見本院卷一第395頁），足見媒體登載系
    爭款項之照片係經警方重新清點、陳列後之情形，無法證明
    係107年4月20日扣案當時保險箱內系爭款項原始之陳列、綁
    紮方式。至臺灣銀行以110年8月4日銀發乙字第11050078471
    號函覆之提領現金綁紮方式（見本院卷一第373至378頁），
    既係該行通案之作法，任何人至該行提款均會採用同一方式
    處理，自不能排除其他人至臺灣銀行提款後交付被上訴人委
    託辦理地下匯兌之高度可能性。上訴人主張系爭款項為系爭
    贖款之一部而為被上訴人占有且受有利益云云，未舉證以實
    其說，自無可採。
  ⒋從而，上訴人主張系爭贖款之一部1,525萬4,000元（即系爭
    款項）仍為被上訴人占有且受利益，請求被上訴人連帶返還
    該1,525萬4,000元；如未為被上訴人占有而不能返還，亦應
    連帶償還其價額1,525萬4,000元，均難認有據。
四、綜上所述，上訴人依民法第179條、第184條第1項前段、第1
    85條、第949條第1項規定，請求被上訴人連帶給付1,525萬4
    ,000元，及自起訴狀繕本送達翌日起至清償日止，按週年利
    率5％計算之利息，洵非正當，不應准許。原審為上訴人敗訴
    之判決，並駁回其假執行之聲請，核無不合。上訴意旨指摘
    原判決此部分不當，求予廢棄改判，為無理由，應駁回其上
    訴。上訴人另依上開規定，擴張請求被上訴人連帶給付按本
    金1,525萬4,000元自107年4月20日起至起訴狀繕本送達之日
    止，按週年利率5％計算之利息，亦無理由，應併予駁回擴張
    之訴及其假執行之聲請。
五、本件事證已臻明確，兩造所為其餘攻擊、防禦及舉證，經本
    院審酌後，認與判決結論均無影響，爰不一一論列，附此敘
    明。
六、據上論結，本件上訴及擴張之訴均為無理由，依民事訴訟法
    第463條、第385條第1項前段、第449條第1項、第78條，判
    決如主文。
中　　華　　民　　國　　111 　年　　5 　　月　　24　　日
                  民事第十八庭
                        審判長法  官  黃明發
                              法  官  林政佑
　　　　　　　　　　　　　　　法  官  賴彥魁
正本係照原本作成。
如不服本判決，應於收受送達後20日內向本院提出上訴書狀，其
未表明上訴理由者，應於提出上訴後20日內向本院補提理由書狀
（均須按他造當事人之人數附繕本）上訴時應提出委任律師或具
有律師資格之人之委任狀；委任有律師資格者，另應附具律師資
格證書及釋明委任人與受任人有民事訴訟法第466條之1第1項但
書或第2項所定關係之釋明文書影本。如委任律師提起上訴者，
應一併繳納上訴審裁判費。
中　　華　　民　　國　 111  　年　　5 　  月　　24　　日
                              書記官  高瑞君